臺灣高等法院臺中分院刑事裁定
110年度毒抗字第909號
抗  告  人  
即  被  告  林明輝


上列抗告人因違反毒品危害防制條例案件，經檢察官聲請觀察、
勒戒（聲請案號：臺灣南投地方檢察署110年度聲觀字第164號、
110年度毒偵字第460號），不服臺灣南投地方法院中華民國110
年6月23日裁定（110年度毒聲字第199號），提起抗告，本院裁
定如下：
    主  文
抗告駁回。
    理  由
一、本件抗告人即被告林明輝（下稱抗告人）抗告意旨略以：抗
    告人並無於110年1月間施用過第一級毒品海洛因，又抗告人
    於警方採尿時身上也未被扣得任何海洛因或相關吸食工具，
    原裁定僅憑尿液檢驗報告率予推論抗告人曾施用第一級毒品
    海洛因，顯屬臆測。又原裁定認為抗告人之尿液檢驗報告就
    鴉片類、嗎啡呈現陽性反應，惟查，抗告人因罹患糖尿病、
    腎臟病、慢性阻塞性肺病等慢性病，長期服用多種藥物，此
    有臺中榮民總醫院埔里分院所開立之處方箋可稽，而抗告人
    於採尿前因身體狀況不佳，另有至埔里鎮西康路34號大仁藥
    局開立感冒藥服用。經抗告人確認後發現，臺中榮民總醫院
    埔里分院所開立處方內容中之甘草止咳水，內含鴉片（內含
    嗎啡及可待因）成分，服用後可導致尿液檢出嗎啡及可待因
    陽性反應，且有關因服用感冒藥導致藥檢誤判之案例，社會
    上亦時有所聞，有相關案件之新聞報導可佐。是抗告人之尿
    液檢驗報告之所以驗出鴉片類、嗎啡類反應，極有可能係肇
    因於該甘草止咳水或大仁藥局所開立之感冒藥，而與海洛因
    全無關連性。請將原裁定撤銷，另為適法裁定云云。
二、犯第10條第1項之施用第一級毒品罪，檢察官應聲請法院裁
    定令入勒戒處所觀察勒戒，其期間不得逾2月，毒品危害防
    制條例第20條第1項定有明文。又毒品危害防制條例於109年
    1月15日修正公布，同年7月15日生效施行，其修法理由謂：
    施用毒品者具病患性犯人之特質，並參諸世界各國之醫療經
    驗及醫學界之共識，認如觀察勒戒或強制戒治執行完畢釋放
    後，3年後始再犯者，足見其有戒除毒癮之可能，宜再採以
    觀察勒戒方式戒除其身癮及以強制戒治方式戒除其心癮之措
    施等旨，爰修正第20條第3項，將期限由原先之5年縮減為3
    年，修正後乃明文「前項規定為觀察、勒戒或強制戒治執行
    完畢釋放後，3年後再犯第10條之罪者，適用前2項之規定」
    。上開所謂「3年後再犯」，只要本次再犯（不論修正施行
    前、後）距最近1次觀察、勒戒或強制戒治執行完畢釋放，
    已逾3年者，即該當之，不因其間有無犯第10條之罪經起訴
    、判刑或執行而受影響，最高法院109年度台上字第3826號
    判決意旨參照。
三、經查：
　㈠本件抗告人林明輝基於施用第一級毒品海洛因之犯意，於110
    年1月11日上午9時50分許為臺灣南投地方檢察署觀護人室採
    尿回溯96小時內之某時許，在不詳地點，以不詳方式，施用
    第一級毒品海洛因1次。嗣於110年1月11日上午9時50分許，
    為臺灣南投地方檢察署觀護人室通知到場採集尿液送驗，結
    果呈嗎啡反應，雖據其於偵查中否認，然抗告人於110年1月
    11日上午9時50分許為臺灣南投地方檢察署觀護人室採尿送
    驗，經以酵素免疫分析法（EIA）初步檢驗，再以氣相層析
    質譜分析法（GC/MS）、液相層析串聯質譜儀（LC/MS/MS）
    方式確認檢驗，結果均呈鴉片類陽性反應等情，有臺灣南投
    地方檢察署施用毒品犯尿液檢體監管紀錄表、台灣檢驗科技
    股份有限公司110年1月20日濫用藥物檢驗報告各1份附卷可
    稽。參以施用海洛因後24小時內，經由尿液排出之量可達使
    用劑量之80％，海洛因於人體內可迅速代謝成6-乙醯嗎啡，
    然後轉變成嗎啡，依據Cone及Welch發表於Journal  of Ana
    lytical Toxicology（1991）之報告，分別施用單一劑量3m
    g及6mg之海洛因，可檢測到6-乙醯嗎啡（濃度高於或等於10
    ng/mL）之期間平均約2.4及4.2小時，最久者不超過8小時，
    即使施用更高劑量，在24小時或更短期間內，即無法檢出該
    成分，而可檢測到總嗎啡（濃度高於或等於300ng/mL）之期
    間則平均約可達17至26小時；尿液中可檢出藥物成分之時效
    ，與其施用劑量、施用方式、施用頻率、被採樣者飲用水量
    之多寡、個人體內代謝情況、檢體收集時間點及所用檢測方
    法之靈敏度等因素有關，因個案而異，此有行政院衛生署管
    制藥品管理局（嗣改制為衛生福利部食品藥物管理署，餘同
    前）90年5月4日管檢字第93902號、92年2月13日管檢字第09
    20000964號函參照。且所謂「偽陽性」係指尿液中不含某成
    分，而檢驗顯示含有該成分之現象，尿液初步篩檢採用免疫
    學法，因結構類似之成分亦可能產生反應，而呈「偽陽性」
    ，但初步篩檢陽性檢體需再以氣相層析質譜儀法進行確認檢
    驗，不致有「偽陽性」結果乙節，復有行政院衛生福利部食
    品藥物管理署97年1月21日以管檢字第0970000579號函示綦
    詳，凡此皆為法院辦理同類型案件所知事實。是抗告人上開
    所採尿液送驗結果，既以氣相層析質譜儀法檢驗有嗎啡陽性
    反應，已足排除偽陽性反應之可能，顯見抗告人於前揭採尿
    之時起回溯96小時內之某時點，確有施用第一級毒品海洛因
    之事實，應堪認定。
　㈡國內常用的鎮咳藥物如複方甘草合劑錠（或溶液）、綜合感
    冒藥（含可待因），因藥物內含有嗎啡或可待因成分，服用
    後在尿液中會產生嗎啡及可待因成分，此與施用海洛因毒品
    情形相似，但在嗎啡與可待因相對含量上，則有所差異，依
    行政院衛生福利部食品藥物管理署96年3月23日管檢字第096
    0002760號函所載：晟德甘草止咳藥水內有Opium Tincture
    成分含有嗎啡及可待因，依據Liu研究，4位受試者服用晟德
    甘草止咳水，最高單次服用20毫升藥水或連續2天每天3次每
    次服用15毫升藥水，尿液中嗎啡在超過300ng/ml（陽性閾值
    ）條件時，其濃度為可待因之3倍以下，且嗎啡濃度不致超
    過4000ng/ml，而施用海洛因者，尿液中嗎啡濃度則為可待
    因之3倍以上等情，然查，本件抗告人尿液之檢驗結果，其
    尿液中嗎啡、可待因比例已達5.68倍(636/112 ng/mL，見他
    卷第3頁)，顯示抗告人本件採尿驗呈嗎啡陽性反應，確係施
    用第一級毒品海洛因所致。
　㈢抗告人抗告意旨稱係因其於採尿前有服用感冒藥、糖尿病、
    腎臟病、慢性阻塞性肺病等慢性病藥物，而臺中榮民總醫院
    埔里分院所開立處方內容中有甘草止咳水，該止咳水含有嗎
    啡或可待因成分所致云云，惟查，此部分經臺灣南投地方檢
    察署函詢臺中榮民總醫院埔里分院回覆：病患服用藥物係高
    血壓、糖尿病、高血脂、通血路和止咳藥水，並不會產生嗎
    啡陽性反應一情，有該院110年3月18日中總埔企字第110060
    0318號函及所附就診病人醫理見解及抗告人林明輝病歷在卷
    可佐（見他卷第44至52頁）。又警方至南投縣○○鎮○○路00號
    大仁藥局訪查，藥局人員對抗告人無印象而未能提供抗告人
    購藥相關證明等情，亦有南投縣政府警察局埔里分局110年3
    月19日投埔警偵字第1100005580號函所附查訪表在卷可參（
    見他卷第53至55頁）。又抗告人採尿檢驗結果，其尿液中嗎
    啡濃度則為可待因之3倍以上，已可排除抗告人尿液檢出嗎
    啡類陽性反應，係出於服用藥物所致之可能性，準此，抗告
    人上開採尿結果呈嗎啡類陽性反應，係因施用第一級毒品海
    洛因乙情已堪認定，抗告人辯稱：尿液被驗出嗎啡類陽性反
    應，係因服用感冒藥、糖尿病、腎臟病、慢性阻塞性肺病等
    慢性病藥物，或甘草止咳水藥物云云，均非可採。
四、綜上所述，原審依檢察官之聲請，裁定應將抗告人送勒戒處
    所施以觀察、勒戒，經核於法尚無不合。抗告人以上開情詞
    提起抗告，指摘原裁定不當，其抗告為無理由，應予駁回。
據上論斷，應依刑事訴訟法第412條，裁定如主文。　　
中　　華　　民　　國　　110 　年　　7 　　月　　29　　日
            刑事第五庭    審判長法　官  鄭  永  玉
    　　　　　　　　　　　　　　法　官  周  莉  菁
  　　　　　　　　　　　　　　　法　官  卓  進  仕
以上正本證明與原本無異。     
不得再抗告。
                                書記官  廖  家  莉 
　　　　　　　　　　　　　　　　
中　　華　　民　　國　　110 　年　　7 　　月　　29　　日